【裁判字號】    95,重上更(三),23
【裁判日期】    951130
【裁判案由】    重利
【裁判全文】
臺灣高等法院高雄分院刑事判決    95年度重上更(三)字第23號
上  訴  人  臺灣屏東地方法院檢察署檢察官
上訴人即
被      告  甲○○
選任辯護人  蔡祥銘律師
            蔡晉祐律師
上列上訴人因被告重利案件，不服臺灣屏東地方法院87年度訴字
第500號中華民國88年8月31日第一審判決（起訴案號：臺灣屏東
地方法院檢察署85年度偵字第7108號、第7109號、86年度偵字第
158 號），提起上訴，判決後，經最高法院第三次發回，本院判
決如左：
    主  文
原判決關於甲○○部分撤銷。
甲○○乘他人急迫，貸以金錢，而取得與原本顯不相當之重利為
常業，處有期徒刑陸月，併科罰金新臺幣玖萬元。有期徒刑如易
科罰金，以銀元參佰元即新臺幣玖佰元折算壹日；罰金如易服勞
役，以新臺幣貳仟元折算壹日。
    事  實
一、甲○○於民國80年間因違反貪污治罪條例案件，經臺灣屏東
    地方法院以80年度訴字第277號判處有期徒刑1年10月，緩刑
    4年，於81年2月21日確定。詎甲○○仍不知警惕，復基於常
    業重利之犯意，自85年2 月間某日起，在屏東縣屏東市火車
    站前之「全利行」遊覽車行，乘李見福、廖清輝、吳志明急
    需款繳會款、車禍急需用錢、急需現金供週轉等急迫情況，
    貸予新台幣（下同）1萬元、2萬元、至5 萬元不等之金錢，
    李見福等人則按每1 萬元，10天為1期，繳交利息1,000元，
    或3天為1期利息1, 200元，30天還1萬2,000元，即月息20分
    ，藉上開方式對李見福等人取得與原本顯不相當之重利（借
    款時間、金額、利息詳如附表），而恃以為生，資為常業。
二、案經法務部調查局屏東縣調查站暨丙○○、乙○訴請屏東縣
    警察局屏東分局移送臺灣屏東地方法院檢察署檢察官偵查起
    訴。
    理  由
壹、程序方面
一、按92年1 月14日修正通過之刑事訴訟法施行前，已繫屬於各
    級法院之案件，其以後之訴訟程序，應依修正刑事訴訟法終
    結之。但修正刑事訴訟法施行前已依法定程序進行之訴訟程
    序，其效力不受影響，刑事訴訟法施行法第7條之3定有明文
    。所謂已依法定程序進行之訴訟程序，其「效力不受影響」
    ，依其立法意旨係指為避免程序之勞費，本諸舊程序用舊法
    ，新程序始用新法之一般法則，各級法院於修正之刑事訴訟
    法施行前，已依法踐行之訴訟程序（包含相關證據法則之適
    用），其效力不受影響。故而，對於提起上訴之案件，於修
    正刑事訴訟法施行前，原審法院就可得為證據之證據，已依
    法定程序調查者，其效力亦不受影響而言。另參酌司法院大
    法官會議釋字第582號、第592號解釋意旨，關於其他具證人
    適格之人所為陳述，如事實審法院於刑事訴訟法施行（92年
    9月1日）前，已依法定程序調查者，其效力如何，自應適用
    刑事訴訟法施行法第7 條之3 但書之規定，以為判斷之準據
    （最高法院94年度台上字第5742號判決意旨參照）。查本案
    係於87年6 月15日即已繫屬於第一審法院，於88年5 月27日
    繫屬於本院，而證人李見福、廖清輝、吳志明分別於屏東縣
    調查站、檢察官偵訊及本院審理時供述之時間均在前述刑事
    訴訟法92年1 月14日修正通過前，亦即均在修正刑事訴訟法
    施行前，且上開證人之證詞，原審法院及本院前審均已依修
    正刑事訴訟法施行前之法定調查程序予以調查，揆諸前開說
    明，其效力不受影響，自得引用為論罪之依據。
二、按有事實足認被告或犯罪嫌疑人涉犯刑法第345 條之罪嫌，
    並危害國家安全或社會秩序情節重大，而有相當理由可信其
    通訊內容與本案有關，且不能或難以其他方法蒐集或調查證
    據者，在偵查中得由檢察官依司法警察機關聲請或依職權核
    發通訊監察書，95年5月30日修正前通訊保障及監察法第5條
    第1項第2款、第2 項定有明文。本件法務部調查局屏東縣調
    查站（下稱屏東縣調查站）於85年9月5日至85年10月4 日所
    為之通信監察程序，雖係在通訊保障及監察法於88年7 月14
    日公布施行前，然係依其向檢察官聲請核發之通訊監察書所
    為，此有臺灣屏東地方法院檢察署85年9月5日屏檢茂孝字第
    18094號通訊監察書1份在卷可稽（見本院卷第35頁），係屬
    檢察官依法指揮司法警察機關蒐集及調查證據之範圍，尚非
    不法取得之證據，且經本院勘驗結果，監聽譯文與監聽錄音
    帶內容相符，此有本院95年6 月23日勘驗筆錄在卷可稽（見
    本院卷第44頁），自堪認本件監聽譯文有證據能力。
貳、實體方面
一、訊據上訴人即被告甲○○（下稱被告）矢口否認有上揭常業
    重利之犯行，辯稱：伊並未借錢給李見福、廖清輝、吳志明
    等人云云。經查：
(一)證人李見福於屏東縣調查站證稱：甲○○平日均在晚上時間
    在屏東火車站前之全利行野雞車招呼站前擺攤，我是經由其
    他司機介紹才知道其有借錢給他人賺取利息，我自85年2 月
    間起因急欲繳交會款或因生意不佳急需家用而曾多次向甲○○借錢應急…，甲○○計息之方式有2 種，一種是期會，每
    10天為1期，每期利息為本金之10分之1，借錢時利息先預扣
    等語（見85年偵字第7108號卷第2 頁背面）；於原審證稱：
    有向甲○○借錢，惟詳細次數不記得，詳細情形均如調查筆
    錄等語（見原審卷第18頁背面）；嗣於本院審理時則證稱：
    我跟一個叫「胡仔」借的，不是被告，我向他借錢的人比較
    年輕，印象中大概1萬的借兩次，利息10天1,000元，我借兩
    次中間約隔了4個月等語 (見本院上更二卷第70頁)。證人李
    見福，於調查站及原審均明確證述向被告借高利貸，惟確實
    借款金額並未述明，其於本院審理時，雖否認向被告借款，
    而稱向較年輕與被告同姓之「胡仔」借款，惟其證述共借款
    2次，每次各1萬元，其間相隔4 個月，本院認證人李見福此
    部分供述向地下錢莊借款之時間、金額及利息之計算較為明
    確，且屬可信，則其85年2月間第1次借款1萬元，4個月後，
    即85年6月間，再借款1萬元，上開2次借款，每10日利息1,0
    00元，應可確定。至證人李見福於本院否認向被告借款，指
    稱較年輕與被告同姓之「胡仔」借款云云，證人李見福既於
    調查及原審明確證述係向被告借高利貸，當無誤認之虞，且
    證人李見福亦未能指出較年輕與被告同姓之「胡仔」之真實
    姓名、住址以供本院傳訊，則其此部分證述，應屬迴護被告
    之詞，自無足採，其於原審證述向被告為附表編號1 、2 之
    借貸，應屬可信。
(二)證人廖清輝於屏東縣調查站證稱：我確曾於85年7月1日因車
    禍事故急需用錢，不得已經朋友介紹，而向甲○○借貸2 萬
    元週轉，條件是每10天付息1次，利息2,000元，即日息1 分
    ，月息30分，已付息9次，另於同年9月18日及9月28 日各借
    1萬元，以3天為1期，以10期為限，連本帶利支付1,200元，
    上述借款各繳本息5次及1次，以上3 次借款均由我開立所借
    金額2倍面額本票予甲○○作為抵押憑證。甲○○每日傍晚5
    時以後在屏東火車站「全利行」遊覽車售票站後從事錢莊借
    貸生意等語（見85年偵字第7108號卷第4 頁背面）；於原審
    證稱：「我向甲○○借錢，10天付2,000元利息，即借2萬元
    每月6,000元，我總共付息9次」、「（借過幾次），1次2萬
    元，1次1萬元，1次1萬元，必須簽立4 萬元本票給他」等語
    （見原審卷第18頁）；於本院前審亦證稱：有向地下錢莊借
    錢，我是在屏東市火車站前全利遊覽車行借，我因發生車禍
    急需用錢等語（見本院上訴卷第51頁背面），於本院更二審
    審理時亦證稱：於85年7月1日車禍後，向被告借2 萬元，利
    息10天2,000元 (見本院上更二卷第70頁)。雖辯護人詰問證
    人廖清輝究竟是向被告借錢還是向1 個少年叫「胡仔」借錢
    ？證人廖清輝始答稱：我是向一個少年「胡仔」借的云云。
    惟證人廖清輝於屏東縣調查站、原審及本院均明確指稱向被
    告借得上開款項及敘明利息支付方式，當無誤認之虞，其迄
    本院更二審辯護人詰問時始證稱並非向被告借款云云，且未
    能舉出該出借款項之少年叫「胡仔」者之真實姓名、住址以
    供本院傳訊，則其此部分證述，亦屬迴護，亦無足採。準此
    ，證人廖清輝先後向被告借得如附表編號3、4、5 號所示之
    款項及支付如附表編號3、4、5號所示之利息，亦可確定。
(三)證人吳志明於屏東縣調查站證稱：我確曾向屏東火車站前甲○○地下錢莊借款付重利，85年初因急需現金週轉，經同業
    司機介紹向甲○○借款5萬元，名義上是「日會」，即5萬元
    每3天還6,000元，分10期償還，即月息20分，…借款時我是
    直接到火車站前全利行騎樓下小攤和甲○○接洽，繳款時也
    大都由我拿去繳給甲○○等語（見85年度偵字第7108號卷第
    6 頁）。於本院更二審審理時亦證稱有向被告借錢，惟另證
    稱：並未支付被告利息，於調查局時指稱向被告借5 萬元，
    每3 天利息6,000 元，係當時我在放高利貸，我以為在問我
    自已放款的利息是多少，並不是說向被告借錢的利息是6,00
    0 元云云（見本院上更二卷第70頁）。惟查，證人吳志明於
    85年10月3 日接受屏東縣調查站訊問之話題，均有關向被告
    借款之經過，並未提及吳志明本人放高利貸之情形，有該筆
    錄在卷足憑，是證人吳志明該筆錄製作過程自不可能有誤認
    之情形，其於調查站中證述向被告借貸如附表編號6 所示之
    款項，並支付如附表編號6 所示之利息，自屬可信，其於本
    院更二審審理時否認支付利息給被告云云，亦屬迴護之詞，
    不足採信。
(四)再參以屏東縣調查站對被告所使用之00-0000000號電話進行
    監聽結果，電話中有「胡仔」之人與男子（姓名、年籍不詳
    ）之對話稱：「你算算看我的多少？」、「日仔會寶仔的名
    下1 條1 萬，1 條1 萬2 ，你名下的2 條是1 萬2 」等語，
    有監聽譯文在卷可憑（見85年度偵字第7108號卷第9 頁），
    經本院將監聽譯文與監聽錄音帶送法務部調查局及命被告前
    往該局採集聲紋鑑定結果，亦認監聽錄音帶內「胡仔」之聲
    音音質與被告相同，有鑑定通知書在卷可憑（見本院上更 (
    一)卷 第96頁），足證被告確有從事金錢借貸賺取利息之業
    務無訛，是其所辯錄音內「胡仔」之人並非伊本人云云，洵
    無可採。
(五)按一般民間借款利率通常是月息3 分利，此為眾所週知之事
    實，被告貸予李見福等人所取得利息超出民間利率甚多，是
    其所取得者，為與原本顯不相當之重利無訛，且係以不特定
    之人為對象，亦足證其係賴此為生。
(六)綜上所述，被告所辯均係事後圖卸之詞，不足採信，事證明
    確，其犯行洵堪認定。
二、被告所犯6 次重利犯行，經檢察官以常業重利一罪起訴，本
    院審理結果，亦認為構成常業重利罪，雖95年7月1日修正施
    行之刑法，已刪除第345 條常業重利罪之規定，但本件被告
    所犯本罪之時間均在刑法修正施行前，而當時刑法第345 條
    常業重利罪之法定本刑為5年以下有期徒刑，得併科3千元以
    下罰金，刑法第344條重利罪之法定本刑為1年以下有期徒刑
    、拘役或科或併科1 千元以下罰金，刑法修正後業已刪除常
    業重利罪之規定，應將所犯重利罪分論併罰，合併計算其法
    定最高本刑為有期刑徒刑6 年，較原常業重利罪之法定刑為
    重，依刑法第2條第1項之規定比較結果，以修正前刑法第34
    5 條常業重利罪之規定較有利於被告。是核被告乘他人急迫
    貸予金錢，而取得與原本顯不相當之重利，並以之為常業之
    所為，係犯修正前刑法第345條之常業重利罪。
三、原審據以論處被告罪刑，固非無見。惟查：(一)罰金罰鍰提高
    標準條例第1 條規定「依法律應處罰金、罰鍰者，就其原定
    數額得提高為2 倍至10倍。但法律已依一定比率規定罰金或
    罰鍰之數額或倍數者，依其規定」，而司法院業就刑法應處
    罰金部分規定提高為10倍，故刑法第345 條常業重利罪罰金
    刑部分之最高刑度原為「併科3 千元以下罰金」，依前開罰
    金罰鍰提高標準條例第1 條規定，提高10倍後罰金部分最高
    刑度為「併科3 萬元以下罰金」，本件原判決對被告諭知「
    併科罰金30萬元」，自有違罪刑法定原則。(二)如後所述，被
    告雖有貸款給丙○○，惟並無確切之證據足以證明係乘其急
    迫、輕率或無經驗而貸給，是此部分並不構成重利，原判決
    併認此部分亦構成重利，亦有未洽。被告上訴意旨否認犯行
    ，指摘原判決不當，且如後所述，檢察官認被告另涉有妨害
    自由、毀損之犯行，而聲明上訴指摘原判決不當，均無理由
    ，惟原判決既有上開可議之處，自應由本院將原判決關於被
    告甲○○部分撤銷改判。爰審酌被告甲○○前係屏東縣警察
    局刑警隊刑警，因故離職，仍不知安份守矩，竟以經營地下
    錢莊為業，賺取暴利，致使借款人長期為高利所苦，引發甚
    多治安問題，為社會亂源之一角，惟念其借貸對象僅3 人（
    均為計程車司機），且貸予金額1萬元至5萬元不等，總計為
    11萬元，數目不大，所犯情節尚非嚴重，所造成之損失尚非
    重大等一切情狀，爰量處如主文第2 項所示之刑，及諭知易
    科罰金及易服勞役之折算標準（詳後述）。
四、被告行為時有效之刑法第41條規定「犯最重本刑為3 年以下
    有期徒刑以下之刑之罪，而受6 月以下有期徒刑或拘役之宣
    告，因身體、教育、職業或家庭之關係，執行顯有困難者，
    得以1 元以上、3元以下折算一日，易科罰金」；90年1月4
    日修正、同年月10日經總統公布施行、同年月12日生效之刑
    法第41 條第1項規定「犯最重本刑為5 年以下有期徒刑以下
    之刑之罪，而受6 個月以下有期徒刑或拘役之宣告，因身體
    、教育、職業、家庭之關係或其他正當事由，執行顯有困難
    者，得以1元以上3元以下折算1 日，易科罰金。但確因不執
    行所宣告之刑，難收矯正之效，或難以維持法秩序者，不在
    此限」；而94年1月7日修正公布，於95年7月1日施行之刑法
    第41條第1項則規定：「犯最重本刑為5年以下有期徒刑以下
    之刑之罪，而受6 個月以下有期徒刑或拘役之宣告者，得以
    新臺幣1千元、2千元或3 千元折算一日，易科罰金。但確因
    不執行所宣告之刑，難收矯正之效，或難以維持法秩序者，
    不在此限」。茲比較上開行為時法、中間時法、裁判時法關
    於刑法第41條之易科罰金折算標準，應以90年1月4日修正、
    同年月10日經總統公布施行、同年月12日生效之刑法第41條
    第1項規定（即中間時法），較有利於被告，則應依刑法第2
    條第1項前段，適用90年1 月4日修正、同年月10日經總統公
    布施行、同年月12日生效之刑法第41條第1 項，修正前罰金
    罰鍰提高標準條例第2 條之規定，定其易科罰金之折算標準
    。
五、被告於犯罪時，刑法第42條第2項前段規定：「易服勞役以1
    元以上3元以下折算1日」，被告行為時之易服勞役折算標準
    ，業據修正前罰金罰鍰提高標準條例第2 條前段規定，就其
    原定數額提高為100倍折算1日，則被告行為時之易服勞役折
    算標準，應以銀元300元折算1日，即新台幣900元折算1日。
    惟95年7月1日修正公布施行之刑法第42條第3 項前段規定：
    「易服勞役以新台幣1,000元、2,000元或3,000元折算1日」
    ，比較修正前後之易服勞役折算標準，以修正後之規定，較
    有利於被告，則應依刑法第2條第1項規定，適用修正後之刑
    法第42條第3 項前段規定，定其易服勞役之折算標準，並考
    量社會經濟發展現況及被告上開犯罪情狀，而諭知如主文第
    2項所示罰金易服勞役之折算標準。
六、公訴意旨另以：被告對丙○○貸款收取顯不相當之重利，嗣
    又因丙○○未繳付利息，而於85年9月中旬某日，夥同1姓名
    不詳之男子，至屏東縣屏東市○○路49號4樓之1住處，強押
    丙○○之妻乙○及女丁○○至屏東市○○路某處所索討欠款
    ，以非法之方法，剝奪乙○母女2 人之行動自由，俟乙○同
    意代夫丙○○付息後，始將乙○母女2 人放回；之後復於85
    年10月30日晚上8 時許，被告再偕同自稱「王政安」者，赴
    陳宅，將陳宅之大門噴漆，損壞丙○○所有之大門，足以生
    損害於丙○○。迨85年11月3日下午7時許，5 位姓名不詳之
    人，侵入丙○○上開住處，將丙○○自廁所內拖出，以台語
    三字經謾罵，並以：如果不還錢，要你好看等語句恐嚇丙○○，使丙○○心生畏懼，致生危害安全（此部分由檢察官另
    行偵查），因認被告夥同一姓名不詳之男子強押丙○○之妻
    乙○及女丁○○部分，係犯刑法第302條第1項之罪嫌；被告
    偕同自稱「王政安」者，赴陳宅，將陳宅之大門噴漆部分，
    係犯刑法第354 條之罪嫌；貸款予丙○○部亦涉有重利罪嫌
    云云。
七、公訴人認被告另涉有重利、妨害自由、毀損之罪嫌，無非係
    以告訴人乙○、丙○○及其女兒丁○○於警訊中之指訴為其
    主要論據，訊據被告則否認有前揭犯行，辯稱：伊不認識王
    政安，且沒有那回事等語。經查：
(一)丙○○於警訊中證稱：因朋友缺錢才向甲○○借錢幫助等語
    （見屏警分刑字第21030號卷第2頁），惟其是否因急迫、輕
    率或無經驗而借貸則未據其敘明，且其已死亡，有戶籍謄本
    在卷可憑，是亦無從調查，從而被告此部分借貸是否成立重
    利罪嫌，即屬無從證明。
(二)告訴人乙○於警訊中固指稱：是住在屏東縣里港鄉○○村○○路60之5 號的甲○○與另一名叫「大川」之王政安之人所
    強押及恐嚇等語，惟當時警方並未將被告傳喚到案，而係提
    供口卡片供告訴人乙○指認（見同上警卷第3頁倒數第1行起
    及第13頁），是告訴人乙○於警方初訊時指稱係遭被告夥同
    王政安之人妨害其行動自由等語，是否可信，即非無疑，矧
    於警方將王政安傳訊到案後，告訴人乙○又陳稱：因為警方
    所提供之口卡片之王政安臉形很像，而且裡面的照片又不清
    楚，但經本人指認後，王政安體形較小，又沒有「大川」那
    麼大等語（見同上警訊筆錄第6 頁背面），其對於王政安之
    指認既有誤認，則被告是否確係當時強押告訴人乙○及其女
    兒丁○○之人，亦有疑問。再者，丁○○於警訊中並未指訴
    被告即係妨害其自由之人（見同上卷警訊筆錄第7頁），嗣
    經檢察官、原審法院及本院一再傳喚，告訴人乙○、丁○○
    於均未到庭指認，是告訴人乙○於警訊時所為指訴並無其他
    證據可資佐證為真實，尚難據為被告不利之認定。
(三)關於噴漆毀損部分，告訴人丙○○於警訊中陳稱：我不知道
    何人所為，雖其另稱：甲○○有帶2 人至我住處，大廈管理
    員有請他們登記為王政安等語，惟當時告訴人丙○○住處即
    群峰大第之管理員係周玉桂，經原審法院函查結果，該大樓
    管理員周組長陳稱周玉桂已死亡，已無從調查，而王政安於
    警訊時亦否認上情，告訴人乙○於警訊中則陳稱：我沒有看
    到，但我懷疑是甲○○等語，告訴人乙○既未目睹，則其所
    謂懷疑云云，亦係個人臆測之詞，尚難執為被告不利之認定
    。此外，亦查無其他確切之證據足以證明被告有檢察官所指
    重利、妨害自由及毀損之犯行，被告被訴重利、妨害自由及
    毀損罪嫌不能證明，檢察官仍執前詞，聲明上訴，指摘原判
    決不當，為無理由，此部分本應為無罪之諭知，惟檢察官認
    此部分與前揭常業重利之有罪部分有牽連犯之裁判上一罪及
    常業犯之實質上一罪關係，故不另為無罪之諭知。
八、被告邱水吉、吳志明部分前經本院前審判決後，未經上訴，
    已經判決確定，故不另論列。
據上論結，應依刑事訴訟法第369 條第1 項前段、第364 條、第
299條第1項前段，刑法第2條第1項、第42條第3 項前段，修正前
刑法345條，90年1月4 日修正、同年月10日公布施行、同年月12
日生效之刑法第41條第1項前段，罰金罰鍰提高標準條例第1條前
段、修正前罰金罰鍰提高標準條例第2條，判決如主文。
本案經檢察官沈紹嘉到庭執行職務。
中    華    民    國    95    年    11    月    30    日
                  刑事第七庭    審判長法  官  莊飛宗
                                      法  官  黃憲文
                                      法  官  孫啟強
以上正本證明與原本無異。
如不服本判決應於收受本判決後10日內向本院提出上訴書狀，其
未敘述上訴理由者，並得於提起上訴後10日內向本院補提理由書
狀（均須按他造當事人之人數附繕本）「切勿逕送上級法院」。
中    華    民    國    95    年    11    月    30    日
                                      書記官  黃富美
附錄本件判決論罪科刑法條：
修正前刑法第345條：
以犯前條之罪為常業者，處5 年以下有期徒刑，得併科3,000 元
以下罰金。
附表：
┌──┬────┬─────┬───┬───────┬─────┐
│編號│借 款 人│ 借款時間 │金  額│利息（新台幣）│借款原因  │
│    │        │          │（新台│              │          │
│    │        │          │幣）  │              │          │
├──┼────┼─────┼───┼───────┼─────┤
│１  │李見福  │85年2月間 │10,000│10天為1期，利 │因繳會款，│
│    │        │          │元    │息1,000元（即 │生意週轉用│
│    │        │          │      │本金10分之1 ）│。        │
├──┼────┼─────┼───┼───────┤          │
│２  │同  上  │85年6月間 │10,000│同上          │          │
│    │        │          │元    │              │          │
├──┼────┼─────┼───┼───────┼─────┤
│３  │廖清輝  │85年7月1日│20,000│10天利息為2,00│因車禍急需│
│    │        │          │元    │0元           │用。      │
├──┼────┼─────┼───┼───────┤          │
│４  │同  上  │85年9月18 │10,000│3天為1期，每期│          │
│    │        │日        │元    │連本帶利付1,20│          │
│    │        │          │      │0元，月息20分 │          │
├──┼────┼─────┼───┼───────┤          │
│５  │同  上  │85年9月28 │10,000│同上          │          │
│    │        │日        │元    │              │          │
├──┼────┼─────┼───┼───────┼─────┤
│６  │吳志明  │85年初    │50,000│每3天還6,000元│需現金週轉│
│    │        │          │元    │分10期還，月息│。        │
│    │        │          │      │20分。        │          │
└──┴────┴─────┴───┴───────┴─────┘


司法院資訊處製作；財團法人民間司法改革基金會備份。
